【裁判字號】    98,家上易,15
【裁判日期】    981127
【裁判案由】    給付扶養費等
【裁判全文】
臺灣高等法院高雄分院民事判決        98年度家上易字第15號
上  訴  人  乙○○○
特別代理人  甲○○
被上訴人    丙○○
                        樓之2
上列當事人間請求給付扶養費等事件，上訴人對於民國98年7 月
16日臺灣屏東地方法院98年度家訴字第5 號第一審判決提起上訴
，本院於98年11月18日言詞辯論終結，判決如下：
    主  文
原判決關於駁回上訴人後開第二、三項之訴部分，及該部分假執
行之聲請，並訴訟費用之裁判廢棄。
被上訴人應給付上訴人新臺幣肆萬捌仟元，及自民國九十八年三
月二十八日起至清償日止，按年息百分之五計算之利息。
被上訴人應自民國九十八年四月一日起至上訴人死亡之日止，按
月於每月一日給付上訴人新臺幣貳仟元。
其餘上訴駁回。
第一、二審訴訟費用，由被上訴人負擔三分之一，餘由上訴人負
擔。
    事實及理由
一上訴人起訴主張：上訴人因腦部病變，鎮日臥床需有專人看護
  ，已不能維持生活而需子女扶養，詎被上訴人為上訴人之長子
  ，卻未盡扶養義務。依行政院主計處公佈之民國94年度國民消
  費支出，每人平均每月消費支出為新臺幣（下同）13,852元，
  上訴人需支出醫療看護費用，每月所需應以18,000元計算為合
  理。上訴人有3 子，應由3 子平均分擔，即每人每月應負擔6,
  000 元。回溯計算2 年，則被上訴人應給付上訴人144,000 元
  。又被上訴人多年來棄上訴人於不顧，上訴人有預為請求將來
  扶養費之必要，故另請求被上訴人自98年4 月1 日起至上訴人
  死亡之日止，按月給付上訴人6,000 元等語。求為判決：(一)被
  上訴人應給付上訴人144,000 元及自起訴狀繕本送達翌日，即
  98年3 月28日起至清償日止，按年息5%計算之利息。(二)被上訴
  人應自98年4 月1 日起至上訴人死亡之日止，按月於每月1 日
  給付上訴人6,000 元。(三)願供擔保准予宣告假執行。（原審判
  決上訴人敗訴，經上訴人聲明不服）於本院聲明：(一)原判決廢
  棄。(二)被上訴人應給付上訴人144,000 元及自98年3 月28日起
  至清償日止，按年息5%計算之利息。(三)被上訴人應自98年4 月
  1 日起至上訴人死亡之日止，按月於每月1 日給付上訴人6,00
  0 元。
二被上訴人則以：上訴人所有財產足以維持生活，且被上訴人雖
  有收入，但有高額負債，無力扶養上訴人等語置辯。於本院聲
  明：上訴駁回。
三兩造所不爭執之事項：
(一)上訴人之扶養義務人有直系血親卑親屬被上訴人、蕭興仲、蕭
  興祥、黃蕭麗純、蕭麗盆，及配偶甲○○。
(二)上訴人於96年度領有屏東公館郵局、萬丹社皮郵局利息所得48
  ,597元，另有兆豐金融控股股份有限公司之股利憑單16,346元
  ，名下亦有投資財產總額100,000 元。上訴人於郵局之存款餘
  額截至98年6 月8 日止，尚有存簿儲金一戶，結存2,261 元，
  定期儲金2 戶，結存分別為150 萬元、55萬元，連同利息合計
  達2,052,261 元，97年度領有屏東公館郵局、萬丹社皮郵局利
  息所得53,693元，及投資財產總額10萬元。
(三)被上訴人97年度有臺銀利息所得180,469 元及汽車1 輛。
(四)97年度甲○○有股利所得602,767 元、郵局利息所得2783元，
  及不動產暨投資財產總額3,094,780 元；蕭興仲有股利所得62
  5 元、不動產及投資財產總額6,959,400 元；蕭興祥有薪資所
  得621,968 元及田賦財產總額4,517,800 元；黃蕭麗純有薪資
  股利利息所得70,640元、不動產及投資財產總額15,549,880元
  、蕭麗盆有薪資所得12萬元、不動產及投資財產總額2,464,41
  0 元。
(五)上訴人需支出醫療看護等費用，每月所需生活費為18,000元。
四協商整理兩造爭點如下：
(一)上訴人是否現有財產不能維持生活？
(二)如是，被上訴人每月應給付扶養費若干元？
五上訴人是否現有財產不能維持生活？
(一)按受扶養權利者，以不能維持生活而無謀生能力者為限。前項
  無謀生能力之限制，於直系血親尊親屬，不適用之，民法第11
  17條定有明文。次按扶養之方法，由當事人協議定之；不能協
  議時，由親屬會議定之，民法第1120條前段亦有明文。亦即若
  受扶養人之財產及收入不足以維持生活時，其扶養義務人曾協
  議按月給付生活費而事後未再給付者，受扶養人自得請求扶養
  義務人給付扶養費。
(二)經查：上訴人之扶養義務人固有直系血親卑親屬被上訴人、蕭
  興仲、蕭興祥、黃蕭麗純、蕭麗盆，及配偶甲○○等6 人，惟
  上訴人現與配偶甲○○、3 子蕭興祥全家同住，並由被上訴人
  每月給付3 千元與蕭興祥，充當被上訴人給付與上訴人及甲○
  ○之扶養費一節，為被上訴人所自認（見原審卷第64頁、本院
  卷第56頁、第58頁、第67頁），復有兩造及蕭興仲、蕭興祥、
  黃蕭麗純、蕭麗盆、甲○○之全戶戶籍資料在卷可憑（見本院
  卷第17頁至第38頁），足認上訴人之扶養義務人並非僅有被上
  訴人及其餘2 子蕭興仲、蕭興祥，且上訴人之扶養義務人間曾
  協議，由上訴人與扶養義務人之一蕭興祥同居一家而受扶養，
  彼此另居之被上訴人則以每月給付3 千元與蕭興祥貼補生活費
  之方式扶養父母即甲○○及上訴人。
(三)次查：上訴人現有財產為存款及投資財產總額10萬元，存款部
  分截至98年6 月8 日止，有郵局存簿儲金戶結存2,261 元、定
  期儲金戶結存2,052,261 元，而於97年度僅領有屏東公館郵局
  、萬丹社皮郵局利息所得53,693元，另於96年度領有屏東公館
  郵局、萬丹社皮郵局利息所得48,597元、兆豐金融控股股份有
  限公司股利16,346元一情，為兩造所不爭執（見本院卷第58頁
  ），並有中華郵政股份有限公司屏東郵局98年6 月12日屏營字
  第098001492 號函、98年10月20日屏營字第098002770 號附定
  期儲金立帳申請書、續存存款單、稅務電子閘門財產所得調件
  明細表在卷可據（見原審卷第58頁、第38頁、本院卷第47頁及
  證物袋），足認上訴人於96年及97年間所得各僅為64,943元及
  53,693元，佐以上訴人每月可受領老人年金3 千元，及被上訴
  人不爭執上訴人每月需支出醫療看護等費用，致每月所需生活
  費為18,000元（見本院卷第58頁），乃上訴人每年需生活費21
  6,000 元，亦即上訴人於96年及97年之收入各為100,943 元（
  64,943元＋3 千元×12＝100,943 元）、89,693元（53,693元
  ＋3 千元×12＝89,693元）顯然不能維持生活。而被上訴人自
  96年4 月起即未再依上開扶養協議按月給付3 千元一節，為被
  上訴人所自認（見本院卷第67頁），則上訴人以其已不能維持
  生活而需子女扶養，請求被上訴人給付扶養費，揆諸首揭說明
  ，自屬可採。
(四)至被上訴人主張上訴人所有之財產足以維持生活，其乃無扶養
  義務等語。惟查：上訴人固有存款2,054,522 元、投資財產價
  值10萬元及每月老人年金3 千元收入，惟上開存款於96年、97
  年僅有利息收入各48,597元、53,693元，而投資財產則於96年
  分配股利16,346元，於97年則未受分配，乃上訴人僅得以現有
  財產於96年、97年獲有各100,943 元、89,693元之收入，較諸
  每年需生活費216,000 元，顯有無法支付一節，業如前述，應
  認上訴人之財產無法維持生活。又上訴人之財產雖有2,154,52
  2 元，若認上訴人應將投資部分予以變價，及按月自帳戶內領
  取予以支付生活費用，則此僅有之財產將逐年減少，不及10年
  即花用殆盡，而謂待斯時才得向被上訴人請求，此顯未能顧及
  上訴人可能遇有突發事故急用，及其辛勤終生臨老時猶無法保
  有些許積蓄供長期營生、部分貼補所需，不致全部均需仰賴子
  女扶養等事理。是以被上訴人上開主張，並不足採。
六被上訴人每月應給付扶養費若干元？
(一)按扶養之程度，應按受扶養權利者之需要，與負扶養義務者之
  經濟能力及身分定之；扶養費之給付，當事人不能協議時，由
  法院定之，民法第1119條、第1120條但書定有明文。次按受扶
  養人不能維持生活，乃法定受扶養權利發生要件之一，而扶養
  義務如何履行，又以扶養權利義務存在為前提，是民法第1114
  條所定應受扶養人若能維持生活，即令有扶養方法之協議，亦
  不能據以向此協議之他方為請求，最高法院93年度台上字第25
  98號判決要旨可資參照。易言之，若受扶養人之財產及收入不
  足以維持生活，縱曾與扶養義務人協議按月給付生活費，而事
  後扶養義務人未再給付，惟於受扶養人起訴請求給付扶養費時
  ，法院仍應按受扶養權利者之需要，與負扶養義務者之經濟能
  力及身分定之。
(二)經查：上訴人之扶養義務人除被上訴人外，尚有蕭興仲、蕭興
  祥、黃蕭麗純、蕭麗盆，及配偶甲○○，又上訴人現年79歲（
  19年11月8 日生）自有財產為2,154,522 元；被上訴人現年59
  歲（39年10月10日生），原任消防人員已退休，於97年度有臺
  銀利息所得180,469 元及汽車1 輛，無其他財產，且迄98年9
  月28日止，於臺灣銀行屏東分行僅結存479 元，每月有近4 萬
  元月退俸；甲○○現年83歲（15年12月2 日生），於97年度有
  股利所得602,767 元、郵局利息所得2783元，及不動產暨投資
  財產總額3,094,780 元；蕭興仲有股利所得625 元、不動產及
  投資財產總額6,959,400 元；蕭興祥有薪資所得621,968 元及
  田賦財產總額4,517,800 元；黃蕭麗純有薪資股利利息所得70
  ,640元、不動產及投資財產總額15,549,880元、蕭麗盆有薪資
  所得12萬元、不動產及投資財產總額2,464,410 元一節，為兩
  造所不爭執（見本院卷第57頁至第58頁），復有臺灣銀行屏東
  分行98年9 月28日屏東營字第09850035701 號函、稅務電子閘
  門財產所得調件明細表、臺灣集中保管結算所股份有限公司98
  年9 月29日保結他字第0980082200號函附甲○○等人保管帳戶
  客戶餘額表在卷可佐（見本院卷第44頁至第46頁及證物袋），
  足認上訴人之扶養義務人均有扶養能力。
(二)次查：被上訴人甫於98年10月19日與配偶王招員結婚，而王招
  員現無工作，96年、97年間各有利息收入26,640元、28,791元
  ，名下不動產價值572,780 元；另被上訴人積欠台新銀行及中
  國信託銀行現金卡債，惟信用尚良好，無授信、退票異常、強
  制停卡或拒絕往來紀錄一節，為兩造所不爭執（見本院卷第56
  頁至第57頁、第67頁），並有被上訴人及王招員之戶籍資料查
  詢結果、王招員勞保局電子閘門查詢作業被保險人投保資料及
  稅務電子閘門財產所得調件明細表、被上訴人財團法人金融聯
  合徵信中心資料暨信用卡、現金卡片影本等在卷可據（見本院
  卷第63頁至64頁、第48頁及證物袋），足認被上訴人尚需扶養
  配偶，且負債中。據此，本院審酌上訴人全體扶養義務人均有
  扶養能力，及被上訴人經濟能力暨身分，以上訴人每月所需為
  18,000元，而96年、97年各有收入100,943 元、89,693元，平
  均收入約95,000元【（100,943 元＋89,693元）÷2 ＝95,000
  元，百元以下四捨五入】，因此上訴人年需扶養義務人給付約
  121,000 元扶養費，每月乃需約10,100元（121,000 元÷12＝
  10,100元，百元以下四捨五入），則揆諸上開說明，被上訴人
  應每月給付2,000 元與上訴人，以盡其扶養義務。又因被上訴
  人自96年4 月起即未給付扶養費，故上訴人請求給付自斯時起
  迄98年3 月止，共2 年之扶養費48,000元，即於法有據，應屬
  可採。
七綜上所述，上訴人本於給付扶養費之法律關係，請求被上訴人
  給付144,000 元，及自98年3 月28日起至清償日止，按年息5%
  計算之利息，於48,000元及自98年3 月28日起算之法定遲延利
  息部分；另請求被上訴人應自98年4 月1 日起至上訴人死亡之
  日止，按月於每月1 日給付上訴人6,000 元，於2,000 元部分
  ，為有理由，應予准許。逾此所為請求，為無理由，應予駁回
  。原審就上開應准許部分，為上訴敗訴之判決，並駁回其假執
  行之聲請，尚有未洽，上訴意旨求予廢棄改判，為有理由，爰
  由本院予以廢棄改判如主文第2 、3 項所示。至於上訴人之請
  求不應准許部分，原判決為上訴人敗訴之判決，並駁回其假執
  行之聲請，經核於法並無不合，上訴意旨求予廢棄改判，為無
  理由，應駁回其上訴。
八據上論結，本件上訴為一部有理由，一部無理由，依民事訴訟
  法第450 條、第449 條第1 項、第79條，判決如主文。
                            民事第四庭
中    華    民    國    98    年    11    月    27    日
                                審判長法官   蔡文貴
                                法      官   黃科瑜
                                法      官   謝靜雯
以上正本證明與原本無異。
本件不得上訴。
中    華    民    國    98    年    11    月    27    日
                                書  記  官   唐奇燕


司法院資訊處製作；財團法人民間司法改革基金會備份。
